ACORDAO-COMPLETO-2376520

ACÓRDÃO 14583/2019 ATA 44/2019 - PRIMEIRA CÂMARA

VISTOS, relatados e discutidos estes autos de tomada de contas especial instaurada pelo Fundo Nacional de Desenvolvimento da Educação (FNDE) , em razão da omissão no dever de prestar de contas e da não comprovação da boa e regular aplicação dos recursos repassados para execução convênio 702769/2010, firmado com o município de Elísio Medrado/BA.
ACORDAM os ministros do Tribunal de Contas da União, reunidos em sessão da 1ª Câmara, diante das razões expostas pelo relator, em:
9.1. considerar revel, para todos os efeitos, o Sr. Everardo Oliveira Caldas, nos termos do art. 12, § 3º, da Lei 8.443/1992, dando-se prosseguimento ao processo;
9.2. julgar irregulares as contas do Sr. Everardo Oliveira Caldas, com fundamento no art. 16, III, "a" e "c", da Lei 8.443/1992, e condená-lo ao pagamento da quantia a seguir especificada, atualizada monetariamente e acrescida de juros de mora, calculados a partir da data especificada até a data do efetivo recolhimento, fixando o prazo de 15 (quinze) dias, a contar da notificação, para que comprove, perante o Tribunal (art. 214, III, "a", do RI/TCU) , o recolhimento da dívida aos cofres do Fundo Nacional de Desenvolvimento da Educação, na forma da legislação em vigor:
	Valor do débito (R$) 
	Data de ocorrência
	
	331.650,00
	19/1/2011
	
9.3. aplicar ao Sr. Everardo Oliveira Caldas a multa prevista no art. 57 da Lei 8.443/1992, no valor de R$ 54.000,00 (cinquenta e quatro mil reais) , fixando o prazo de 15 (quinze) dias, a contar da notificação, para que comprove, perante o Tribunal (art. 214, III, "a", do RI/TCU) , o recolhimento da dívida aos cofres do Tesouro Nacional, atualizada monetariamente desde a data do presente acórdão até a do efetivo recolhimento, se for paga após o vencimento, na forma da legislação em vigor;
9.4. autorizar, desde logo, nos termos do art. 28, II, da Lei 8.443/1992, a cobrança judicial das dívidas caso não atendida a notificação;
9.5. em atendimento ao disposto no § 3º do art. 16 da Lei 8.443/1992, remeter cópia desta deliberação à Procuradoria da República no Estado do Bahia, para a adoção das medidas que entender cabíveis.

Tomada de contas especial instaurada em razão da omissão no dever de prestar de contas e da não comprovação da boa e regular aplicação de recursos repassados para execução de convênio.

Primeira Câmara

Município de Elísio Medrado/BA.

3. Interessado/Responsável:
3.1. Interessado: Fundo Nacional de Desenvolvimento da Educação (00.378.257/0001-81).
3.2. Responsável: Everaldo Oliveira Caldas (XXX.687.825-XX).

13.1. Ministros presentes: Walton Alencar Rodrigues (Presidente) e Benjamin Zymler.
13.2. Ministros-Substitutos convocados: Augusto Sherman Cavalcanti e Marcos Bemquerer Costa.
13.3. Ministro-Substituto presente: Weder de Oliveira (Relator).

WEDER DE OLIVEIRA

Reproduzo a seguir a instrução da Secex-TCE inserta à peça 20 dos presentes autos:
"INTRODUÇÃO
1.	Cuidam os autos de tomada de contas especial instaurada pelo Fundo Nacional de Desenvolvimento da Educação - FNDE, em desfavor do Sr. Everaldo Oliveira Caldas (CPF XXX.687.825-XX) , ex-Prefeito Municipal de Elísio Medrado/BA (gestão 2009/2012) , em face da omissão na prestação de contas quanto aos recursos do Convênio nº 702769/2010 (Registro SIAFI 663984) , e em face de supostas irregularidades na gestão dos recursos do Programa Nacional de Apoio ao Transporte do Escolar (PNATE/2010) e dos recursos alusivos ao Convênio nº 655551/2009 (Registro Siafi 653385) . 
2.	O Convênio nº 702769/2010 teve como objeto a aquisição de veículo automotor zero quilômetro, com especificações para transporte escolar, por meio de apoio financeiro no âmbito do Programa Caminho da Escola (peça 4, p. 11) .
3.	O PNATE/2010 teve como objeto custear despesas com reforma, seguros, licenciamento, impostos e taxas, pneus, câmaras, serviços de mecânica em freio, suspensão, câmbio, motor, elétrica e funilaria, recuperação de assentos, combustível e lubrificantes do veículo ou, no que couber, da embarcação utilizada para o transporte de alunos da educação básica pública residentes em área rural. Serve, também, para o pagamento de serviços contratados junto a terceiros para o transporte escolar (peça 4, p. 11) .
4.	O Convênio nº 655551/2009 teve como objeto a aquisição de veículo automotor zero quilômetro, com especificações para transporte escolar, por meio de apoio financeiro no âmbito do Programa Caminho da Escola (peça 4, p. 11) .
5.	O repasse dos recursos à conta do PNATE/2010 foi normatizado pela Resolução CD/FNDE nº 14, de 8 de abril de 2009 (peça 4, p. 12, item 2) .  
6.	Em relação ao Convênio n° 702769/2010 e ao Convênio 65551/2009, os repasses estão regidos conforme Termos de Convênios, com os respectivos pareceres da área jurídica, com prévia manifestação da Diretoria de Ações Educacionais-DIRAE sobre as avaliações e as aprovações dos planos de trabalhos apresentados (peça 4, p. 12, item 2) .
HISTÓRICO
7.	Para a execução do programa PNATE/2010, o FNDE repassou ao Município de Elísio Medrado/BA a importância original total de R$ 175.107,28, conforme ordens bancárias constantes da Informação nº 4699E/2012-DIPRA/COPRA/CGCAP/DIFIN/FNDE (peça 4, p. 5) e extrato correspondente (peça 3, p.100/101) . 
8.	O prazo para prestar contas encerrou-se em 15/4/2011 (peça 3, p. 3) . A prestação de contas do Convênio foi enviada por meio do Ofício n° 81/2011. A análise da prestação de contas ocorreu sob o aspecto financeiro e desta análise foi emitido o Parecer n° 325/2014-DIAFI/COPRA-CGCAP/DIFIN/FNDE (peça 4, p. 7/9) , que constatou no extrato da conta específica do programa cheque devolvido em 8/8/2010, cujo valor diverge daquele apresentado do demonstrativo. Desta forma, foi impugnado o valor de R$ 15,00 (peça 4, p. 9) .
9.	Diante da irregularidade acima informada, foram emitidos o Ofício n° 343/2015-DIAFI/COPRA/CGCAP/DIFIN/FNDE (peça 3, p. 79) , o Ofício nº 344/2015-DIAFI/COPRA-CGCAP/DIFIN/FNDE (peça 3, p. 80) , respectivamente, ao Sr. Everaldo Oliveira Caldas, ex-Prefeito (gestão 2009/2012) , e ao Sr. Aloísio Figueiredo Andrade Junior, ex-Prefeito sucessor (gestão 2013/2016) . Os expedientes foram recebidos, conforme atesta o comprovante de ciência acostados aos autos (peça 3, p. 93, 95) . O Sr. Everaldo Oliveira Caldas (gestor desses recursos e quem deveria ter prestado contas) e o Prefeito sucessor não justificaram ou recolheram o valor impugnado. 
10.	Diante da não apresentação de justificativas nem recolhimento do valor devido, instaurou-se a Tomada de Contas Especial (peça 2, p. 1) . Nesse sentido, no Relatório de TCE 363/2017 (peça 4, p. 11/15) , concluiu-se que o prejuízo importaria no valor não recolhido aos cofres do FNDE de R$15,00 sob a responsabilidade do Sr. Everaldo Oliveira Caldas.
11.	Para a execução do Convênio 655551/2009, o FNDE repassou Município a importância total de R$ 200.970,00, conforme extrato bancário constante da peça 3, p. 102/103. Os recursos foram creditados na conta específica de acordo com o valor original e data de crédito em conta conforme mostra a tabela a seguir.
	Valor Original (R$) 
	Data de crédito na conta específica

	200.970,00
	22/10/2009

12.	O valor original impugnado foi de R$ 243,64, referente a despesas bancárias indevidas, conforme Parecer nº 464/2016 (peça 3, p 121-129) . O prazo para a apresentação da prestação de contas deste Convênio era até o dia 17/12/2010 (peça 4, p. 11; peça 3, p. 121, 126, 127) . Tanto a aplicação dos recursos quanto a prestação de contas estavam a cargo do Sr. Everaldo Oliveira Caldas, ex-Prefeito (gestão de 2009/2012) . A prestação de contas foi apresentada pelo responsável por meio do Ofício nº 83/2011, datado 20/6/2011 (peça 4, p. 13, item 6) . O valor acima impugnado não foi recolhido aos cofres do FNDE, considerando-se a data de 25/4/2011 como marco temporal para contagem do início da inadimplência, avaliado pelo tomador de contas.
13.	Por intermédio dos Ofícios 12434/2016/DIPRE/COAPC/CGCAP/DIFIN/FNDE e 12435/2016/DIPRE/COAPC/CGCAP/DIFIN/FNDE (peça 3, p. 66-71) , o Sr. Everaldo Oliveira Caldas, ex-Prefeito (gestão 2009/2012) , e o Sr. Aloísio Figueiredo Andrade Junior, Prefeito sucessor, gestão 2013/2016, foram notificados do saldo a recolher (AR's à peça 3, p. 85-88) , mas não houve manifestação nem recolhimento do valor. 
14.	Diante da não apresentação de justificativas nem recolhimento do valor devido, instaurou-se a Tomada de Contas Especial (peça 2) . Nesse sentido, no Relatório de TCE 363/2017 (peça 4, p. 14) , concluiu-se que o prejuízo importaria no valor não recolhido aos cofres do FNDE de R$ 243,64, sob a responsabilidade do Sr. Everaldo Oliveira Caldas, ex-Prefeito (gestão 2009/2012) .
15.	Para a execução do Convênio nº 702769/2010, os recursos foram repassados àquela Prefeitura no montante de R$ 331.650,00, mediante a Ordem Bancária nº 2011OB700336, de 17/1/2011, que foi creditada em conta corrente, em 19/1/2011 (extrato à peça 3, p. 104) , na gestão do Sr. Everaldo Oliveira Caldas, ex-Prefeito (gestão 2009/2012) . 
16.	O prazo para prestar contas encerrou-se em 30/4/2013 (peça 2, p. 9) , mas o gestor não o fez, tampouco disponibilizou os elementos necessários para que o sucessor o fizesse. Dessa forma, foram emitidos o Ofício n° 583E/2013-SEAPC/COAPC/CGCAP/DIFIN/FNDE, de 27/8/2013 (peça 3, p. 59 - AR peça 3, p. 65) , ao Sr. Aloísio Figueiredo Andrade Junior, Prefeito sucessor (gestão 2013/2016) e o Ofício n° 2967/2017-SEAPC/COAPC/CGCAP/DIFIN/FNDE, de 14/2/2017 (peça 3, p. 60 - AR `a peça 3, p. 81) , ao Sr. Everaldo Oliveira Caldas, ex-Prefeito (gestão 2009/2012) .
17.	No ponto, cumpre notar que o Sr. Aloísio Figueiredo Andrade Junior, Prefeito sucessor (gestão 2013/2016) , era o responsável pela prestação de contas do Convênio nº 702769/2010, cujo termo final para prestar contas encerrou-se em 30/4/2013, na sua gestão. Nada obstante, o Prefeito sucessor protocolou representação junto ao Ministério Público Federal com o objetivo de recompor o erário (peça 3, p. 98) . 
18.	Diante da não apresentação da prestação de contas e da consequente não demonstração da boa e regular aplicação dos recursos federais repassados, assim como da não devolução dos recursos, foi emitida a Informação nº 1235/2017- SEAPC/COAPC/CGCAP/DIFIN/FNDE (peça 4, p. 1) , para que fossem adotadas as medidas de exceção competentes, com responsabilização do Sr. Everaldo Oliveira Caldas ex-Prefeito (gestão 2009/2012) , instaurando-se a pertinente Tomada de Contas Especial. 
19.	No Relatório de TCE 363/2017-DIREC/COTCE/CGCAP/DIFIN-FNDE/MEC (peça 4, p.11) , concluiu-se que o prejuízo importaria no valor total dos recursos repassados, o que corresponde ao valor original de R$ 331.650,00, imputando-se a responsabilidade ao Sr. Everaldo de Oliveira Caldas, ex-Prefeito (gestão 2009/2012) , uma vez que o mesmo era a pessoa responsável pela gestão e execução dos recursos federais recebidos à conta do Convênio nº 702769/2010.
20.	O Relatório de Auditoria 586/2018, da Controladoria-Geral da União (peça 6) , chegou às mesmas conclusões.
21.	Adicionalmente, após serem emitidos o Certificado de Auditoria, o Parecer do Dirigente de Controle Interno e o Pronunciamento Ministerial, respectivamente, peça 6, p. 6, peça 6, p. 7 e peça 7, o processo foi remetido a este Tribunal.
22.	Na instrução preliminar (peça 11) , de 3/2/2019, analisando-se os documentos nos autos, concluiu-se por não imputar débito ao responsável quanto ao valor original impugnado de R$ 243,64, referente a despesas bancárias indevidas, na execução do Convênio 655551/2009, que constou do Parecer nº 464/2016 (peça 3, p 121-129) .
23.	Da mesma maneira, opinou-se no sentido de que não se deveria atribuir débito ao responsável no valor de R$ 15,00 (peça 4, p. 9) , atinente a divergência/diferença entre extrato bancário e demonstrativo financeiro, na ocasião da devolução de cheque, em 8/8/2010 (Parecer n° 325/2014-DIAFI/COPRA/CGCAP/DIFIN/FNDE - peça 4, p. 7/9 - PNATE/2010) . O motivo foi devido ao valor irrisório da diferença financeira e à potencial dificuldade de se apurar as causas do evento, uma vez decorridos mais de oito anos do fato gerador.
24.	Por sua vez, quanto à não comprovação da boa e regular aplicação dos recursos federais repassados por conta do Convênio 702769/2010, em decorrência da omissão no dever de prestar contas, concluiu-se que era, de fato, responsabilidade atribuível ao Sr. Everaldo Oliveira Caldas, ex-Prefeito (gestão 2009/2012) . Isso porque o Sr. Aloísio Figueiredo Andrade Junior, Prefeito sucessor (gestão 2013/2016) , responsável pela entrega da prestação de contas, protocolou representação junto ao Ministério Público Federal com o objetivo de obter a recomposição do erário (peça 3, p. 98) . Assim, a responsabilidade do Sr. Aloísio Figueiredo Andrade Junior restou afastada e recaiu exclusivamente sobre o Sr. Everaldo Oliveira Caldas. 
25.	Nessa esteira, a instrução concluiu pela citação e audiência do Sr. Everaldo Oliveira Caldas, ex-Prefeito (gestão 2009/2012) , conforme transcrição abaixo:
'Diante do exposto, submetem-se os autos à consideração superior, propondo:
a)	 realizar a citação do Sr. Everaldo Oliveira Caldas (CPF XXX.687.825-XX) , ex-Prefeito Municipal de Elísio Medrado/BA (gestão 2009/2012) , uma vez que, em face da omissão na prestação de contas, o mesmo não logrou demonstrar a boa e regular aplicação dos recursos federais recebidos à conta do Convênio nº 702769/2010 (Registro SIAFI 663984) , com fundamento nos arts. 10, § 1º, e 12, inciso II, da Lei 8.443/1992, c/c o art. 202, inciso II, §1º, do Regimento Interno do TCU, para que, no prazo de quinze dias, a contar do recebimento do ofício citatório, apresente alegações de defesa quanto às ocorrências abaixo indicadas, em razão da conduta especificada, e/ou recolha, aos cofres do Fundo Nacional de Desenvolvimento da Educação (FNDE) , a importância abaixo indicada, atualizada monetariamente a partir da data até o efetivo recolhimento, abatendo-se, na oportunidade, as quantias eventualmente ressarcidas, na forma da legislação em vigor:
Irregularidades: não comprovação da boa e regular aplicação dos recursos federais repassados ao Município Elísio Medrado/BA, em face da omissão no dever de prestar contas dos valores transferidos, no âmbito do Convênio 702769/2010, conforme abaixo:
	Valor Original (R$) 
	Data da ocorrência
	Instrumento

	331.650,00
	119/1/2011
	Convênio nº 702769/2010

Valor atualizado do débito (sem juros) em 2/2/2019: R$ 529.412,90 (peça 10) .
Responsável: Sr. Everaldo Oliveira Caldas (CPF XXX.687.825-XX) , ex-Prefeito Municipal de Elísio Medrado/BA (gestão 2009/2012) ;
Conduta: não demonstrou a boa e regular aplicação dos recursos federais repassados ao Município Elísio Medrado/BA, em face da omissão no dever de prestar contas ao FNDE (repassador) dos valores transferidos, no âmbito do Convênio 702769/2010, cujo prazo para prestar contas encerrou-se em 30/4/2013 (peça 2, p. 9) ; 
Dispositivos violados: art. 37, caput, c/c o art. 70, parágrafo único, da Constituição da República Federativa do Brasil, art. 93, do Decreto-lei 200/1967, art. 66, do Decreto 93.872/1986, e Cláusula Terceira, item II alínea 'g' e 'u', Cláusula Décima Terceira, Cláusula Décima Sexta, Subcláusula Primeira, alínea 'g', do Termo de Convênio 702769/2010, e art. 57 da Portaria Interministerial MPOG/MF/CGU n° 127/2008, de 30/5/2008 (peça 3, p. 2, 6, 8) .'
26.	Em cumprimento ao Pronunciamento da Unidade (peça 13) , foi promovida a citação do Sr. Everaldo Oliveira Caldas (peças 15 e 16) , nos moldes adiante:
	Ofício
	Data do ofício
	Data de Recebimento do Ofício
	Nome do Recebedor do Ofício
	Observação
	Fim do 
Prazo 
para defesa

	1875/2019-TCU/Secex-TCE
 (peça 15) .
	16/4/2019
	8/5/2019 (vide AR de peça 11) .
	Joelma de Jesus Silva
	Ofício recebido no endereço do responsável, conforme pesquisa realizada no Sistema Coorporativos do TCU (peça 14) .
	23/5/2019

27.	Transcorrido o prazo regimental para apresentação de alegações de defesa, o Sr. Everaldo Oliveira Caldas permaneceu silente, devendo ser considerado revel, nos termos do art. 12, § 3º, da Lei 8.443/1992.
ANÁLISE DOS PRESSUPOSTOS DE PROCEDIBILIDADE DA IN/TCU 71/2012
28.	Verifica-se que não houve o transcurso de mais de dez anos desde o fato gerador sem que tenha havido a notificação dos responsáveis pela autoridade administrativa federal competente (art. 6º, inciso II, c/c art. 19, da IN/TCU 71/2012, modificada pela IN/TCU 76/2016) , uma vez que os recursos foram transferidos em 2011 (Convênio nº 702769/2010, peça 3, p. 104) , a omissão se configurou em  30/4/2013 e o responsável foi notificado pela autoridade administrativa competente em 2013 (AR à peça 3, 65,81) .
29.	Verifica-se que o valor atualizado do débito relativo ao Convênio nº 702769/2010 é superior a R$ 100.000,00 em valores originais, na forma estabelecida nos arts. 6º, inciso I, e 19, da IN/TCU 71/2012, modificada pela IN/TCU 76/2016	.
30.	Desta feita, a tomada de contas especial está devidamente constituída e em condição de ser instruída.
31.	Em atendimento ao item 9.4, do Acórdão 1772/2017-TCU-Plenário (Relator Ministro-Substituto Augusto Sherman Cavalcanti) , foi efetuada pesquisa no sistema processual do TCU e não foram encontradas tomadas de contas especiais em tramitação com débitos imputáveis ao responsável com valores inferiores ao fixado no art. 6º, inciso I, da Instrução Normativa TCU 71/2012.
EXAME TÉCNICO
Da validade das notificações
32.	Preliminarmente, cumpre tecer breves considerações sobre a forma como são realizadas as comunicações processuais no TCU. A esse respeito, destacam-se o art. 179, do Regimento Interno do TCU (Resolução 155, de 4/12/2002) e o art. 4º, inciso III, § 1º, da Resolução TCU 170, de 30 de junho de 2004, in verbis:
'Art. 179. A citação, a audiência ou a notificação, bem como a comunicação de diligência, far se-ão:
I - mediante ciência da parte, efetivada por servidor designado, por meio eletrônico, fac-símile, telegrama ou qualquer outra forma, desde que fique confirmada inequivocamente a entrega da comunicação ao destinatário;
II - mediante carta registrada, com aviso de recebimento que comprove a entrega no endereço do destinatário;
III - por edital publicado no Diário Oficial da União, quando o seu destinatário não for localizado
 (...) 
Art. 3º As comunicações serão dirigidas ao responsável, ou ao interessado, ou ao dirigente de órgão ou entidade, ou ao representante legal ou ao procurador constituído nos autos, com poderes expressos no mandato para esse fim, por meio de:
I - correio eletrônico, fac-símile ou telegrama;
II - servidor designado;
III - carta registrada, com aviso de recebimento;
IV - edital publicado no Diário Oficial da União, quando o seu destinatário não for localizado, nas hipóteses em que seja necessário o exercício de defesa'.
Art. 4º. Consideram-se entregues as comunicações:
I - efetivadas conforme disposto nos incisos I e II do artigo anterior, mediante confirmação da ciência do destinatário;
II - realizadas na forma prevista no inciso III do artigo anterior, com o retorno do aviso de recebimento, entregue comprovadamente no endereço do destinatário;
III - na data de publicação do edital no Diário Oficial da União, quando realizadas na forma prevista no inciso IV do artigo anterior.
§ 1º O endereço do destinatário deverá ser previamente confirmado mediante consulta aos sistemas disponíveis ao Tribunal ou a outros meios de informação, a qual deverá ser juntada ao respectivo processo.
 (...) '.
33.	Bem se vê, portanto, que a validade da citação via postal não depende de que o aviso de recebimento seja assinado pelo próprio destinatário da comunicação, o que dispensa, no caso em tela, a entrega do AR em 'mãos próprias'. A exigência da norma é no sentido de o Tribunal verificar se a correspondência foi entregue no endereço correto, residindo aqui a necessidade de certeza inequívoca. 
34.	Não é outra a orientação da jurisprudência do TCU, conforme se verifica dos julgados a seguir transcritos:
'São válidas as comunicações processuais entregues, mediante carta registrada, no endereço correto do responsável, não havendo necessidade de que o recebimento seja feito por ele próprio (Acórdão 3648/2013-TCU-Segunda Câmara, Relator Ministro JOSÉ JORGE) ;
É prescindível a entrega pessoal das comunicações pelo TCU, razão pela qual não há necessidade de que o aviso de recebimento seja assinado pelo próprio destinatário. Entregando se a correspondência no endereço correto do destinatário, presume-se o recebimento da citação. (Acórdão 1019/2008-TCU-Plenário, Relator Ministro BENJAMIN ZYMLER) ;
As comunicações do TCU, inclusive as citações, deverão ser realizadas mediante Aviso de Recebimento - AR, via Empresa Brasileira de Correios e Telégrafos, bastando para sua validade que se demonstre que a correspondência foi entregue no endereço correto. (Acórdão 1526/2007-TCU-Plenário, Relator Ministro AROLDO CEDRAZ) .'
35.	A validade do critério de comunicação processual do TCU foi referendada pelo Supremo Tribunal Federal, nos termos do julgamento do MS-AgR 25.816/DF, por meio do qual se afirmou a desnecessidade da ciência pessoal do interessado, entendendo-se suficiente a comprovação da entrega do 'AR' no endereço do destinatário:
'EMENTA: AGRAVO REGIMENTAL. MANDADO DE SEGURANÇA. DESNECESSIDADE DE INTIMAÇÃO PESSOAL DAS DECISÕES DO TRIBUNAL DE CONTAS DA UNIÃO. ART. 179 DO REGIMENTO INTERNO DO TCU. INTIMAÇÃO DO ATO IMPUGNADO POR CARTA REGISTRADA, INICIADO O PRAZO DO ART. 18 DA LEI nº 1.533/51 DA DATA CONSTANTE DO AVISO DE RECEBIMENTO. DECADÊNCIA RECONHECIDA. AGRAVO IMPROVIDO.
O envio de carta registrada com aviso de recebimento está expressamente enumerado entre os meios de comunicação de que dispõe o Tribunal de Contas da União para proceder às suas intimações.
O inciso II do art. 179 do Regimento Interno do TCU é claro ao exigir apenas a comprovação da entrega no endereço do destinatário, bastando o aviso de recebimento simples.'
36.	No caso vertente, a citação do responsável se deu em endereço proveniente da base de dados do próprio TCU (peça 14) . A entrega do ofício citatório nesse endereço ficou comprovada, recebido por Joelma de Jesus Silva, ID 2144549320. Cabe destacar que o endereço onde ocorreu a citação é o mesmo que consta na Base de Dados da Receita Federal em nome do responsável, conforme consulta realizada em 7/8/2019 (peça 18) .
37.	Nos processos do TCU, a revelia não leva à presunção de que seriam verdadeiras todas as imputações levantadas contra os responsáveis, diferentemente do que ocorre no processo civil, em que a revelia do réu opera a presunção da verdade dos fatos narrados pelo autor. Dessa forma, a avaliação da responsabilidade do agente não pode prescindir da prova existente no processo ou para ele carreada. 
38.	Ao não apresentar sua defesa, o responsável deixou de produzir prova da regular aplicação dos recursos sob sua responsabilidade, em afronta às normas que impõem aos gestores públicos a obrigação legal de, sempre que demandados pelos órgãos de controle, apresentar os documentos que demonstrem a correta utilização das verbas públicas, a exemplo do contido no art. 93 do Decreto-Lei 200/67: 'Quem quer que utilize dinheiros públicos terá de justificar seu bom e regular emprego na conformidade das leis, regulamentos e normas emanadas das autoridades administrativas competentes.' 
39.	Mesmo as alegações de defesa não sendo apresentadas, considerando o princípio da verdade real que rege esta Corte, procurou-se buscar, em manifestações do responsável na fase interna desta Tomada de Contas Especial, se havia algum argumento que pudesse ser aproveitado a seu favor. 
40.	No entanto, o responsável não se manifestou na fase interna, não havendo, assim, nenhum argumento que possa vir a ser analisado e posteriormente servir para afastar as irregularidades apontadas.
41.	Vale ressaltar que a pretensão punitiva do TCU, conforme Acórdão 1441/2016-TCU-Plenário, que uniformizou a jurisprudência acerca dessa questão, subordina-se ao prazo geral de prescrição indicado no art. 205 do Código Civil, que é de 10 anos, contado da data de ocorrência da irregularidade sancionada, nos termos do art. 189 do Código Civil, sendo este prazo interrompido pelo ato que ordenar a citação, a audiência ou a oitiva do responsável. No caso em exame, não ocorreu a prescrição, uma vez que a omissão da prestação de contas ocorreu em 30/4/2013 (peça 2, p. 9) e o ato de ordenação da citação ocorreu em 8/2/2019.
42.	Em se tratando de processo em que a parte interessada não se manifestou acerca das irregularidades imputadas, não há elementos para que se possa efetivamente aferir e reconhecer a ocorrência de boa-fé na conduta dos responsáveis, podendo este Tribunal, desde logo, proferir o julgamento de mérito pela irregularidade das contas, conforme nos termos dos §§ 2º e 6º do art. 202 do Regimento Interno do TCU (Acórdão 2064/2011-TCU-Primeira Câmara, Relator Ministro Ubiratan Aguiar; Acórdão 6182/2011-TCU-Primeira Câmara, Relator Ministro-Substituto Weder de Oliveira; Acórdão 4072/2010-TCU-Primeira Câmara, Relator Ministro Valmir Campelo; Acórdão 1189/2009-TCU-Primeira Câmara, Relator Ministro-Substituto Marcos Bemquerer; Acórdão 731/2008-TCU-Plenário,  Relator Ministro Aroldo Cedraz) .
43.	Dessa forma, o Sr. Everaldo Oliveira Caldas (CPF XXX.687.825-XX) , ex-Prefeito Municipal de Elísio Medrado/BA (gestão 2009/2012) , deve ser considerado revel, nos termos do art. 12, §3º, da Lei 8.443/1992, devendo as contas serem julgadas irregulares, condenando-o ao débito apurado e aplicando-lhe a multa prevista no art. 57 da Lei 8.443/1992.
CONCLUSÃO
44.	A partir dos elementos constantes dos autos, foi possível verificar que os recursos repassados ao Municipal de Elísio Medrado/BA, por conta do Convênio nº 702769/2010, ocorreu na gestão do Sr. Everaldo Oliveira Caldas, ex-Prefeito (gestão 2009/2012) , que, por sua vez, não prestou contas dos recursos.
45.	Diante da revelia do responsável e inexistindo nos autos elementos que permitam concluir pela ocorrência de boa-fé ou de outros excludentes de culpabilidade em sua conduta, propõe-se que suas contas sejam julgadas irregulares e sejam condenadas em débito.
46.	Vale ressaltar que a jurisprudência pacífica nesta Corte é no sentido da imprescritibilidade das ações de ressarcimento ao erário (Súmula-TCU 282) . Dessa forma, identificado dano ao erário, deve-se instaurar e julgar o processo de tomada de contas especial para responsabilizar seus agentes causadores, respeitando o direito ao contraditório e à ampla defesa, independentemente de quando ocorreram os atos impugnados.
PROPOSTA DE ENCAMINHAMENTO
47.	Diante do exposto, submetem-se os autos à consideração superior, propondo ao Tribunal:
a)	 considerar revel o Sr. Everaldo Oliveira Caldas (CPF XXX.687.825-XX) , ex-Prefeito Municipal de Elísio Medrado/BA (gestão 2009/2012) , para todos os efeitos, dando-se prosseguimento ao processo, com fulcro no art. 12, § 3º, da Lei n. 8.443/92;
b)	 julgar irregulares, nos termos dos arts. 1º, inciso I, 16, inciso III, alínea a e c, § 2º, da Lei 8.443/92 c/c os arts. 19 e 23, inciso III, da mesma Lei, e com arts. 1º, inciso I, 209, inciso I e III, 210 e 214, inciso III, do Regimento Interno/TCU, as contas do  Sr. Everaldo Oliveira Caldas (CPF XXX.687.825-XX) , ex-Prefeito Municipal de Elísio Medrado/BA, condenando-o ao pagamento da importância a seguir especificada, atualizada monetariamente e acrescida dos juros de mora, calculada a partir da data discriminada até a data do efetiva quitação do débito, fixando-lhe o prazo de quinze dias, para que comprovem, perante o Tribunal, o recolhimento das referidas quantias aos cofres, nos termos do art. 23, inciso III, alínea 'a', da citada lei:
	Valor Original (R$) 
	Data da ocorrência
	Instrumento

	331.650,00
	19/1/2011
	Convênio nº 702769/2010

Valor atualizado do débito (com juros) em 7/8/2019: R$ 643.016,41 (peça 19) .
	Irregularidade: não comprovação da boa e regular aplicação dos recursos federais repassados ao Município Elísio Medrado/BA, em face da omissão no dever de prestar contas dos valores transferidos, no âmbito do Convênio 702769/2010;
	Responsável: Sr. Everaldo Oliveira Caldas (CPF XXX.687.825-XX) , ex-Prefeito Municipal de Elísio Medrado/BA (gestão 2009/2012) ;
	Conduta: não demonstrou a boa e regular aplicação dos recursos federais repassados ao Município Elísio Medrado/BA, em face da omissão no dever de prestar contas ao FNDE (repassador) dos valores transferidos, no âmbito do Convênio 702769/2010, cujo prazo para prestar contas encerrou-se em 30/4/2013 (peça 2, p. 9) ; 
	Dispositivos violados: art. 37, caput, c/c o art. 70, parágrafo único, da Constituição da República Federativa do Brasil, art. 93, do Decreto-lei 200/1967, art. 66, do Decreto 93.872/1986, e Cláusula Terceira, item II alínea 'g' e 'u', Cláusula Décima Terceira, Cláusula Décima Sexta, Subcláusula Primeira, alínea 'g', do Termo de Convênio 702769/2010, e art. 57 da Portaria Interministerial MPOG/MF/CGU n° 127/2008, de 30/5/2008 (peça 3, p. 2, 6, 8) ;
	Evidências: Informação nº 1235/2017- SEAPC/COAPC/CGCAP/DIFIN/FNDE (peça 4, p. 1) , Relatório de TCE 363/2017 (peça 4, p. 11/15) ; 
c)	 aplicar ao Sr. Everaldo Oliveira Caldas (CPF XXX.687.825-XX) , ex-Prefeito Municipal de Elísio Medrado/BA (gestão 2009/2012) , a multa prevista no art. 57 da Lei 8.443/92 c/c o art. 267 do RI/TCU, fixando-lhe o prazo de quinze dias, a contar da notificação, para que comprove, perante o Tribunal (art. 214, III, a, do Regimento Interno do TCU) , o recolhimento da dívida aos cofres do Tesouro Nacional, atualizada monetariamente desde a data do acórdão que vier a ser proferido por este Tribunal até a do efetivo recolhimento, se pagas após o vencimento, na forma da legislação em vigor;
d)	 autorizar, desde logo, a cobrança judicial das dívidas, caso não atendidas a notificação, na forma do disposto no art. 28, inciso II, da Lei nº 8.443/92;
e)	  autorizar também, desde logo, se requerido, com fundamento no art. 28, inciso I, da Lei 8.443, de 1992 c/c o art. 217, §§ 1º e 2º do Regimento Interno, o parcelamento da dívida em até 36 parcelas, incidindo sobre cada parcela, corrigida monetariamente, os correspondentes acréscimos legais fixando- lhe o prazo de quinze dias, a contar do recebimento da notificação, para comprovar perante o Tribunal o recolhimento da primeira parcela, e de trinta dias, a contar da parcela anterior, para comprovar os recolhimentos das demais parcelas, devendo incidir sobre cada valor mensal, atualizado monetariamente, os juros de mora devidos, no caso do débito, na forma prevista na legislação em vigor, alertando o responsável de que a falta de comprovação do recolhimento de qualquer parcela importará o vencimento antecipado do saldo devedor, nos termos do § 2º do art. 217 do Regimento Interno deste Tribunal;
f)	 enviar cópia do Acórdão a ser prolatado, bem como do Relatório e do Voto que o fundamentarem ao Procuradoria da República no Estado da Bahia, nos termos do § 3º do art. 16 da Lei 8.443/1992 c/c o § 7º do art. 209 do Regimento Interno do TCU, para adoção das medidas cabíveis;
g)	 enviar cópia do Acórdão que vier a ser proferido ao Órgão Instaurador e aos responsáveis, para ciência, informando que a presente deliberação, acompanhada do Relatório e do Voto que a fundamenta, está disponível para a consulta no endereço www.tcu.gov.br/acordaos, além de esclarecer que, caso requerido, o TCU poderá fornecer sem custos as correspondentes cópias, de forma impressa".
O MP/TCU, representado pelo procurador Marinus Eduardo De Vries Marsico, manifestou-se de acordo com a análise da unidade instrutiva (peça 23) .
É o relatório.

não há.

Procurador Marinus Eduardo De Vries Marsico.

TOMADA DE CONTAS ESPECIAL.CONVÊNIO. OMISSÃO NO DEVER DE PRESTAR CONTAS. CITAÇÃO. REVELIA. CONTAS IRREGULARES. DÉBITO. MULTA.

TOMADA DE CONTAS ESPECIAL (TCE)

Secretaria de Controle Externo de Tomada de Contas Especial (Secex-TCE).

Em exame, processo de tomada de contas especial instaurada originalmente pelo Fundo Nacional de Desenvolvimento da Educação (FNDE) contra o Sr. Everardo Oliveira Caldas, ex-prefeito do município de Elísio Medrado/BA (gestão 2009-2012) , em razão da omissão no dever de prestar contas da aplicação dos recursos repassados no âmbito do Programa Nacional de Apoio ao Transporte Escolar (Pnate) , no exercício de 2010, bem como no âmbito dos convênios 702769/2010 (Siafi 663984) e 655551/2009 (Siafi 653385) , que tiveram por objetivo a aquisição de veículos de transporte escolar.
Após a análise preliminar da documentação encaminhada a este Tribunal pelo FNDE, a Secex-TCE verificou que o processo de tomada de contas especial deveria prosseguir apenas quanto à omissão no dever de prestar contas relativa ao convênio 702769/2010, cujo débito, em valores originais, é de R$ 331.650,00 (19/1/2011) .
Segundo consta dos autos, a responsabilidade pela entrega da prestação de contas cabia ao prefeito sucessor, Sr. Aloísio Figueiredo Andrade Júnior (gestão 2013-2016) , uma vez que o termo final para prestar contas encerrou-se em 30/4/2013. O referido prefeito, contudo, protocolou representação no Ministério Público Federal, visando à recomposição do erário (peça 3. P. 98) , de modo que sua responsabilidade foi afastada.
Dessa forma, por meio do relatório de TCE 363/2017 (peça 4, p. 11) , o concedente imputou responsabilidade exclusivamente ao gestor dos recursos, Sr. Everardo Oliveira Caldas.
No âmbito desta Corte de Contas, foi realizada a citação do responsável, o qual, apesar de regularmente notificado, permaneceu em silêncio e não recolheu o valor devido (peças 11, 14 e 15) .
A unidade instrutiva ofereceu proposta no sentido de julgar irregulares as contas do Sr. Everardo Oliveira Caldas, com a consequente condenação em débito integral e a aplicação da multa prevista no art. 57 da Lei 8.443/1992. O Ministério Público de Contas, representado pelo procurador Marinus Eduardo de Vries Marsico, concordou com a proposta de encaminhamento,
II
Incidem sobre o responsável os efeitos da revelia, dando-se prosseguimento ao processo, nos termos do art. 12, § 3º, da Lei 8.443/1992.
Tendo em vista a inexistência nos autos de elementos capazes de comprovar a boa e regular aplicação dos recursos, acolho integralmente a proposta da unidade instrutiva, endossada pelo MP/TCU.
Conforme assentado na jurisprudência consolidada desta Casa, compete ao gestor o ônus de comprovar a boa e regular aplicação dos recursos públicos, por meio de documentação apta a demonstrar o cumprimento dos objetivos do convênio, bem como o nexo de causalidade entre as despesas realizadas e os recursos federais recebidos. 
No caso de omissão no dever de prestar contas, presume-se a responsabilidade do gestor pela integralidade do débito.
Uma vez que não se operou a prescrição da pretensão punitiva, impõe-se a aplicação da multa prevista 57 da Lei 8.443/1992. 
Diante do exposto, manifesto-me pela aprovação do acórdão que ora submeto a este Colegiado.
TCU, Sala das Sessões Ministro Luciano Brandão Alves de Souza, em 3 de dezembro de 2019.
Weder de Oliveira
Relator